臺灣板橋地方法院刑事判決　　　　　　　　　　　　　　九十三年度自緝字第五號
　　自　訴　人　甲○○
　　被　　　告　乙○○
右列被告因詐欺案件，經自訴人提起自訴，本院判決如左：
    主      文
乙○○無罪。
    理      由
一、自訴意旨略以：被告乙○○意圖為自己不法所有，於民國九十年十一月間某日，
    在臺北縣中和市○○街二十七巷五號向自訴人甲○○索借新臺幣六十萬元，約定
    被告應於九十一年一月七日及九十一年二月十一日分別償還三十萬元予自訴人，
    且簽發面額三十萬元之支票二張作為還款之預付，致自訴人陷於錯誤，於翌日將
    六十萬元匯交被告，詎被告於約定還款期日屆至前央求自訴人展延還款期日至九
    十一年五月，俟自訴人於九十一年五月間提示支票不獲付款，並發現被告行蹤不
    明，始知受騙，因認被告涉犯刑法第三百三十九條第一項詐欺取財罪嫌云云。
二、按被告未經審判證明有罪確定前，推定其為無罪，犯罪事實應依證據認定之，無
    證據不得推定其犯罪事實，又不能證明被告犯罪或其行為不罰者，應諭知無罪之
    判決，刑事訴訟法第一百五十四條、第三百零一條第一項分別定有明文。次按認
    定不利於被告之事實，須依積極證據，茍積極之證據本身存有瑕疵而不足為不利
    於被告事實之認定，即應為有利於被告之認定，更不必有何有利之證據，而此用
    以證明犯罪事實之證據，猶須於通常一般人均不至於有所懷疑，堪予確信其已臻
    真實者，始得據以為有罪之認定，倘其證明尚未達到此一程度，而有合理性之懷
    疑存在，致使無從為有罪之確信時，即應為無罪之判決，此有最高法院八十二年
    度臺上字第一六三號判決、七十六年度臺上字第四九八六號、三十年度上字第八
    一六號等判例意旨可資參照。末按刑法上詐欺罪之成立，要以加害者有不法取得
    財物之意思而實施詐欺行為，被害者因此行為，致表意有所錯誤而為財產上處分
    ，受有損害，且加害者所用行為，堪認為詐術者，始足當之，亦據最高法院十九
    年度上字第一六九九號、四十六年度臺上字第二六○號等判例闡釋甚明，從而行
    為人如非自始基於不法所有之意圖，以詐術使人交付財物，或交付財物者並無損
    害，或者所受損害，非由欺罔行為陷於錯誤所致，均不得遽以詐欺罪相繩；至於
    債務人未依債務本旨履行其債務或提出給付等情形，若非出於自始無意履行債務
    之詐欺犯意所致者，尚與刑法第三百三十九第一項詐欺罪之構成要件有間；矧詐
    欺罪之規範意旨，固在於禁止行為人於私經濟領域中使用欺罔之手段損人利己，
    然私經濟行為本有不確定性及交易風險，於私法自治及市場經濟等原則下，欲建
    立私人間財產上權義關係者，亦應參酌自身主、客觀條件、對方之資格、能力、
    信用，及可能損益，並評估其間風險等而為決定，除有該當於前開詐欺罪構成要
    件之具體情事得被證明屬實外，自不能以債務人不履行其債務而致債權人蒙受損
    失，即遽謂該債務人詐欺，否則詐欺之刑事責任與民事債務不履行責任將失其分
    際，合先敘明。
三、訊據被告乙○○雖不諱向自訴人借得六十萬元，迄未償還等情，惟堅決否認有何
    犯行，辯稱：伊為幫朋友籌措金錢，於九十年十一月間某日，在臺北縣中和民享
    街二十七巷五號自訴人母親住處以電話向自訴人借款三十萬元，九十一年十二月
    間某日，伊為自己用錢知需要，以相同方式再向自訴人借用三十萬元，二次借款
    均約定按月息二分計息，亦即借六十萬元，每月須付息一萬二千元，且還款期限
    皆獲自訴人同意而展延至九十一年五月七日，伊亦按月付息至九十一年四月止，
    然於九十一年五月間伊友人未籌得金錢，伊自己亦遭人倒會，財務狀況惡化，自
    己所有之房屋又遭人聲請查封拍賣，致無資力還款，現又罹患甲狀腺癌，難以一
    次清償欠款，絕非有意詐害自訴人等語。自訴人認被告涉犯詐欺取財罪，無非以
    被告迄未償還借款，佐以被告為償還借款所簽發之支票，經提示均不獲付款，為
    其主要論據。
四、經查：
（一）本件被告向自訴人借款之緣由，自訴人指稱被告乙○○是伊母親姪子之配偶，
      與伊母親等往來密切，是一個很單純的家庭主婦，沒有其他工作，其配偶以駕
      駛拖吊車為業，其稱她妹妹劉秀英生意上需要週轉，所以透過伊母親向伊借錢
      ，伊乃至伊母親住處與其面談，伊出借金錢後，還向彰化銀行東三重分行查詢
      過其信用狀況，確認沒有問題等語（見本院九十二年一月十三日訊問筆錄），
      足見被告係經由自訴人母親居間而向自訴人借款，二人間具有姻誼，自訴人於
      出借金錢之前，亦知悉被告僅為一家庭主婦，及其家庭概況，於出借金錢後，
      猶查詢其信用狀況無異，對於被告之身分、資力等顯有相當之認識，且此等認
      識出於自訴人之生活經驗及事後徵信，要難遽認被告依民間貸款習見之慣例，
      簽發支票作為還款之預付屬施用詐術之手段，自訴人亦無因此陷於錯誤之危險
      可言甚明。
（二）又關於被告先後向自訴人借款後，按月利二分計息，並逐月給付至九十一年四
      月之事實，亦為被告及自訴人所一致承認（見本院九十三年二月二十七日準備
      程序筆錄），則自訴人向被告所收取利息之利率，為週年百分之二十四，顯逾
      民法第二百零五條所定約定利率之上限，且算至九十一年四月間止，被告應已
      給付五萬四千元之利息予自訴人，倘被告果有不法得財之意圖，及詐害自訴人
      之犯意，大可於詐得金錢後即潛逃無蹤，何庸給付前開利息予自訴人？又被告
      如具十足之擔保、具完全之清償能力，本可循通常金融體系取得利率較低之資
      金，何需付此高利求貸？抑且自訴人基於生活經驗及事後徵信而對被告之身分
      、資力等已有所認識，從而自訴人為賺取高於法定利率之利息而貸與借用人即
      被告款項之前，應已先為查考、評估，且衡量利得與資金風險後，出於自由意
      思而為同意貸與款項之決定，非受何人詐欺所致無疑。自訴人鋪陳被告跳票及
      欠債未還迄今等事實，僅足徵表被告確有未履行債務之行為，尚難執此證明被
      告向自訴人借款之始，即有不法所有之意圖無訛。
五、綜上，自訴人所舉事證，非無合理性之懷疑，未達於通常一般人均不至於有所懷
    疑，堪予確信其已臻真實之程度，不足據以為被告乙○○有罪之認定，揆諸首開
    法條規定及說明，本件核屬不能證明被告犯罪，應為單純民事糾葛，爰為無罪之
    諭知，以昭審慎。
據上論結，應依刑事訴訟法第三百四十三條、第三百零一條第一項，判決如主文。
中　　　華　　　民　　　國　　九十三　　年　    七　  　月　   十二     日
                                      臺灣板橋地方法院刑事第九庭
                                          審判長法　官  蔡 新 毅
                                                法  官  黎 錦 福
                                                法  官  林 海 祥
右正本證明與原本無異。
如不服本判決應於送達後十日內向本院提出上訴狀。
                                                書記官  謝 麗 秋
中　　　華　　　民　　　國　　九十三　　年　    七　  　月　   十二     日
